【裁判字號】    90,上,578
【裁判日期】    901120
【裁判案由】    履行契約
【裁判全文】
臺灣高等法院民事判決  九十年度上字第五七八號
      上  訴  人  磐達企業股份有限公司
      法定代理人  劉桂華
      訴訟代理人  鄭弘榮
      被  上訴人  甲○○
右當事人間請求履行契約事件，上訴人對於中華民國九十年三月九日臺灣基隆地方法
院第一審判決（九十年度訴字第四二號），提起上訴，本院判決如左：
      主      文
上訴駁回。
第二審訴訟費用由上訴人負擔。
      事實及理由
一、被上訴人主張：被上訴人於民國七十八年十二月十五日與上訴人簽訂加入上訴人
    公司翡翠高爾夫俱樂部為會員之合約書，約定入會保證金為新台幣（以下同）一
    百五十萬元，於終止會員資格（會籍）時，由上訴人無息退還，另繳入會金五十
    萬元。經上訴人交付該俱樂部會員入會章程，併為合約內容。惟上訴人球場並未
    取得使用執照，竟違規開放供人使用，顯已違約，且依兩造合約書第四條第二項
    、入會章程第十一條約定，被上訴人得隨時終止會員資格，被上訴人已於民國八
    十九年九月二十九日以三重正義郵局存證信函提出申請退會，並於同年十月十九
    日以台北青田郵局存證信函請求退還保證金，詎料上訴人置之不理，為此請求判
    決命上訴人應給付被上訴人一百五十萬元及自八十九年十一月十一日起按週年利
    息百分之五加計遲延利息，並聲請以供擔保為條件之假執行宣告。原審判決被上
    訴人勝訴並無違誤，請求判決駁回上訴。
二、上訴人則以：會員合約第七條會員之終止及轉讓一於本俱樂部正式營業起算未滿
    一年者，不得申請終止其會員資格等全部刪除，係取銷原有意定解除契約權，蓋
    會員如隨時可退會，不利於上訴人公司且有失公平。契約附件入會章程第十一條
    雖將本俱樂部正式營業滿一年部分刪除，但第十條之2.約定之本俱樂部正式開始
    營業起未滿一年，會員不得申請中止或終止會籍等並未刪除，顯不能認為入會會
    員得隨時申請退會。另依會員合約第七條之二及入會章程伍之第十七條約定，會
    員須俱樂部正式開放營業滿一年始得經上訴人公司同意轉讓會員資格予第三人。
    按會員資格之轉讓，並無不利於上訴人，猶須正式開放營業後一年始得為之，舉
    輕以明重，足證原契約刪除部分，應解釋為當事人之真意為不得申請退會等語抗
    辯，因認原判決准許被上訴人之請求為不當，提起上訴，聲明求為判決將原判決
    廢棄，並駁回被上訴人在第一審之訴及假執行之聲請。
三、查本件被上訴人主張兩造於民國七十八年十二月十五日簽約被上訴人加入上訴人
    所經營翡翠高爾夫俱樂部為會員，並已繳納入會金五十萬元及保證金一百五十萬
    元之事實，業據被上訴人提出合約書及入會章程各一件為證，且為上訴人所不爭
    執，堪認為真實。又被上訴人主張於八十九年九月二十九日通知上訴人申請退出
    會籍，並請領所繳保證金後，又於同年十月十九日通知上訴人請於五日內發還保
    證金一百五十萬元之事實，亦據其提出郵局存證信函及掛號郵件回執各二件為證
    ，且為上訴人所不爭執之事實，茲兩造所爭執者，僅被上訴人主張退還保證金是
    否有理由？
四、按合約書第四條第二款規定，會員入會保證金於甲方（即被上訴人）依規定終止
    會員資格（會籍）或因政府法令變更天災等不可抗拒之因素經本公司決議解散時
    ，由乙方（即上訴人）無息退還甲方。入會章程第十一條規定，會員得申請退出
    會籍，但應依下列規定辦理：1.法人會員於退出會籍前六個月，其餘會員於退出
    前一個月以書面提出。2.繳清一切應繳而未繳之欠款。3.入會保證金全部無息發
    還，入會金不予發還。本件被上訴人已依前開入會章程第十一條規定，於退出會
    籍前一個月以書面即八十九年九月二十九日三重正義郵局存證信函申請退出會籍
    ，至同年十月十九日再以台北青田郵局存證信函重申退出會籍意旨並請發還保證
    金。上訴人已先後於同年九月二十九日及十月二十日收受該存證信函，有掛號郵
    件收件回執可稽，至遲於八十九年十月三十日滿一個月時發生效力，被上訴人請
    求依前開規定，發還保證金一百五十萬元，自屬有理由。
五、上訴人雖以前詞抗辯，惟本件合約書及入會章程，均係由上訴人印成之定型化條
    款，原合約第七條第一款所定「於本俱樂部正式營業起算未滿壹年者，甲方不得
    申請終止其會員資格」及入會章程第十一條「本俱樂部正式營業滿一年」之限制
    會員申請退出會籍條件，已經雙方於簽約時刪除，亦為上訴人所自認。雖上訴人
    抗辯稱其真意為將意定解除契約權取消之意云云，如係取消意定解除權，上訴人
    於制作定型化契約時，何須多此條文。基於保護消費者立場，本件定型化條款被
    取消部分，被上訴人主張取消原約退會條款限制，自屬可採。至於入會章程第十
    條「2.本俱樂部之正式開始營業起未滿一年，會員不得申請中止或終止會籍」部
    分，未併予刪除，顯係兩造簽約時遺漏所致，否則與該章程第十一條刪除部分，
    及合約書第七條第一款刪除部分相矛盾。至於關於會員資格轉讓部分原約定須正
    式營業後一年經上訴人公司同意始可，未刪除取消，與申請退會條件不同，則不
    能相類比。蓋高爾夫俱樂部會員最主要權利在於享有使用該高爾夫球場之權利，
    如入會後，球場遲遲無法完成，會員無法使用，又無法退會時將損失入會金及保
    證金之本息利益。如未開放營業而轉讓他人則應負權利瑕疵擔保責任或發生糾紛
    。故入會會員著重於保證金之退還，被上訴人簽約時要求刪除有關退會期間之限
    制，原審判決解釋契約之意思表示，符合一般經驗法則及論理法則。上訴人亦自
    認該球場至今十餘年均未取得政府許可使用執照，所辯各節，不足採信。依誠信
    原則，被上訴人按前開約定，請求退還保證金自屬正當，上訴人之抗辯為無理由
    。
六、綜上所述，被上訴人之訴為有理由，原法院判決命上訴人應返還保證金一百五十
    萬元及自起訴狀繕本送達之翌日即八十九年十一月十一日起至清償日止加付法定
    遲延利息，並准兩造分別供擔保為條件宣告准免假執行，自屬正當，應予維持。
    上訴人之上訴為無理由，應予駁回。
據上論結，本件上訴為無理由，應依民事訴訟法第四百四十九條第一項、第七十八條
判決如主文。
中      華      民      國    九十      年     十一     月     二十     日
                                臺灣高等法院民事第二庭
                                    審判長法  官  尤  豐  彥
                                          法  官  翁  昭  蓉
                                          法  官  黃  莉  雲
右正本係照原本作成。
如不服本判決，應於收受送達後二十日內向本院提出上訴書狀，其未表明上訴理由者
，應於提出上訴後二十日內向本院補提理由書狀（均須按他造當事人之人數附繕本）
上訴時應提出委任律師或具有律師資格之人之委任狀；委任有律師資格者，另應附具
律師及格證書及釋明委任人與受任人有民事訴訟法第四百六十六條之一第一項但書或
第二項（詳附註）所定關係之釋明文書影本。
中      華      民      國    九十      年     十一     月    二十一    日
                                          書記官  曾  瓊  安
附註：
民事訴訟法第四百六十六條之一（第一項、第二項）：
對於第二審判決上訴，上訴人應委任律師為訴訟代理人。但上訴人或其法定代理人具
有律師資格者，不在此限。
上訴人之配偶、三親等內之血親、二親等內之姻親，或上訴人為法人、中央或地方機
關時，其所屬專任人員具有律師資格並經法院認為適當者，亦得為第三審訴訟代理人
。


司法院資訊處製作；財團法人民間司法改革基金會備份。
